臺灣高等法院臺中分院民事判決
110年度上字第338號
上  訴  人  莊宏宥  
訴訟代理人  鐘為盛律師
上  訴  人  至佳營造有限公司

法定代理人  郭坤典  
訴訟代理人  葉耀中律師
上列當事人間請求給付價金事件，兩造對於中華民國110年4月28
日臺灣臺中地方法院110年度訴字第52號第一審判決各自提起上
訴，本院於民國110年10月26日言詞辯論終結，判決如下：
    主      文
原判決關於駁回上訴人莊宏宥後開第二項之訴部分，及該部分假
執行之聲請，暨訴訟費用之裁判均廢棄。
上訴人至佳營造有限公司應再給付上訴人莊宏宥新臺幣210萬元
，及自民國110年1月13日起，至清償日止，按年息5%計算之利息
。
上訴人至佳營造有限公司之上訴駁回。
第一(除確定部分外)、二審訴訟費用，均由上訴人至佳營造有限
公司負擔。
本判決所命給付部分，於上訴人莊宏宥以新臺幣70萬元供擔保後
得假執行，但上訴人至佳營造有限公司如以新臺幣210萬元預供
擔保，得免為假執行。
    事實及理由
一、上訴人莊宏宥(下稱莊宏宥）主張：
  ㈠坐落彰化縣○○鄉○○段○000○000○0地號2 筆土地之所有權人甲○
    ○、乙○、丙○○等3人(下稱地主)，與訴外人丁○建設有限公司
    （下稱丁○公司）於民國108年4月14日簽訂合建分屋契約書(
    下稱第一份合建契約)。嗣因丁○公司未能順利取得銀行融資
    而資金不足，故於108年10月20日出具「彰化溪州合建權力(
    力為利之誤載)移轉授權書」(下稱授權書)，委託第三人戊○
    ○尋找買家，以新臺幣（下同）380萬元出售合建分屋契約之
    權利。戊○○尋得對造上訴人至佳營造有限公司(下稱至佳公
    司)願購買丁○公司上開合建分屋契約之權利，因丁○公司基
    於信任戊○○與至佳公司法定代理人郭坤典之交情，該合建分
    屋權利之買賣謹以口頭約定，而未另外簽定書面契約。然至
    佳公司嗣後確實據此支付部分權利金54萬元予丁○公司，且
    另與地主簽立合建分屋契約書(下稱第二份合建契約)，益足
    證明至佳公司已同意以380萬元受讓丁○公司關於第一份合建
    契約之權利。
　㈡至佳公司依約定交付其中54萬元之權利金後，餘款326萬元均
    未給付。茲丁○公司已於109年11月9日將上開權利金債權讓
    與莊宏宥，並通知至佳公司，爰依合建分屋權利之買賣及債
    權讓與之法律關係，請求至佳公司給付剩餘之權利金，並聲
    明：
　　1.至佳公司應給付莊宏宥326萬元(計算式：380萬－54萬＝326
      萬)，及自起訴狀繕本送達翌日起至清償日止，按年息5% 
      計算之利息。
　　2.願供擔保請准宣告假執行。
二、至佳公司方面：
  ㈠至佳公司未曾就第一份合建契約權利之移轉與丁○公司簽訂任
    何書面契約或口頭約定，至佳公司亦未曾同意丁○公司委由
    戊○○尋找買家所簽署之授權書內容。至佳公司與地主簽立之
    第二份合建契約，與丁○公司無涉。至佳公司既未因受讓第
    一份合建契約之權利而積欠丁○公司權利金，丁○公司自無從
    將系爭380萬元之權利金債權讓與莊宏宥，莊宏宥請求至佳
    公司給付，自據無據。
　㈡縱認丁○公司對至佳公司有380萬元之債權存在，惟必須以丁○
    公司已履行其申請建照、變更起造人名義之義務為前題，茲
    本建案之建照嗣後係由至佳公司自行申請，上訴人請求之金
    額自應扣除建照申請費用70萬元。　
三、原審為莊宏宥一部敗訴、一部勝訴之判決，即判命至佳公司
    應給付莊宏宥46萬元本息，並准予假執行之宣告。另駁回莊
    宏宥其餘之訴及假執行之聲請。莊宏宥上訴後，自認至佳公
    司應給付之權利金，需扣除原本應由丁○公司負擔之建照申
    請費用70萬元，乃就其敗訴中一部分聲明不服，其上訴聲明
    ：㈠原判決關於駁回其後開第二項之訴部分廢棄。㈡上開廢棄
    部分，至佳公司應再給付莊宏宥210萬元【即權利金總額380
    萬元－至佳公司已給付54萬元－一審勝訴金額46萬元－建照申
    請費用70萬元＝210萬元】，及自110年1月13日起至清償日止
    ，按年息5%計算之利息。㈢願供擔保，請准宣告假執行。至
    佳公司之答辯聲明：㈠上訴駁回。㈡如受不利判決，願供擔保
    請准宣告免為假執行。另至佳公司就其敗訴部分，亦提起上
    訴，其上訴聲明：㈠原判決不利於至佳公司之部分廢棄。㈡上
    開廢棄部分，莊宏宥在第一審之訴及假執行之聲請均駁回。
    莊宏宥之答辯聲明：上訴駁回。
四、本件經依民事訴訟法第463條準用同法第270條之1第1項第3
    款規定，整理並協議簡化爭點如後：
　㈠不爭執事項
    ⒈丁○公司於108年4月14日與地主簽訂第一份合建契約(原審
      卷第17～22頁)。該合建契約之見證人己○○，原本亦有參與
      丁○公司合建之投資，嗣於108年5月10日聲明放棄權利(原
      審卷第187頁) 。
    ⒉丁○公司與庚○○建設股份有限公司(負責人：戊○○，下稱庚○
      ○公司)於108年4月20日簽訂共同合作契約書，合資參與合
      建事宜(原審卷第195頁)。庚○○公司投資100萬元持有15%
      權益。
    ⒊丁○公司於108年10月20日出具系爭授權書予庚○○公司負責
      人戊○○，委由戊○○尋找買家，欲以380萬元轉讓第一份合
      建契約全部之權利(原審卷第23頁) 。
    ⒋系爭授權書第四條付款方式記載「簽約先支付新台幣100萬
      元，建照申請時支付150萬，尾款130萬元於建照過戶完畢
      一次付清。」
　　⒌至佳公司於108年10月29日在戊○○之見證下，另與地主簽訂
      第二份合建契約(原審卷第73～83頁) 。
    ⒍至佳公司曾簽發面額合計54萬元之支票2張，系爭2張支票
      最後是由丁○公司負責人辛○○兌領(原審卷第200-5 頁～200
      -6頁)。　
    ⒎戊○○於108年11月1日以庚○○公司名義，與至佳公司簽訂共
      同合作契約書，載明「本合作興建案由原簽訂合建方，丁
      ○建設有限公司權力(力為利之誤載) 轉移，並於108年10
      月29日合(合為和之誤載) 地主從(從為重之誤載)新簽定
      合約」；且雙方同意各出資200萬元，持股各50%，由至佳
      公司擔任起造人(原審卷第199頁) 。
    ⒏至佳公司有依與庚○○公司之共同合作契約書出資200萬元，
      庚○○公司未依約定出資，至佳公司曾以存證信函催告庚○○
      公司履行出資義務(本院卷第81～94頁) 。
    ⒐至佳公司與丁○公司間並未簽署任何書面契約。
    ⒑丁○公司及莊宏宥於109年11月9日以大全街郵局第000號存
      證信函通知至佳公司，把丁○公司對於轉讓合建權益之權
      利金債權，讓與莊宏宥(原審卷第25頁) 。
    ⒒系爭合建案係由至佳公司申請建築執照。
    ⒓至佳公司已支出申請建照之費用；上訴人自認，申請建照
      之費用其中70萬元，應由丁○公司支付。
  ㈡本件爭點
    ⒈至佳公司與丁○公司間有無口頭成立合建權利轉讓契約？若
      有，轉讓之對價若干？是否為380萬元？付款方式如何約
      定？丁○公司負責人兌領之54萬元支票，是否就是至佳公
      司支付轉讓權利金之一部分？雙方有無約定申請建照之費
      用其中70萬元由丁○公司負擔？
    ⒉至佳公司是否因受讓第一份合建契約之權利，始另與地主
      簽立契約內容雷同之第二份合建契約？
    ⒊莊宏宥主張，丁○公司已經將合建權益轉讓之權利金債權32
      6萬(380萬－54萬＝326 萬) 讓與莊宏宥，並據此請求至佳
      公司給付，同時自認扣除丁○公司應負擔之建照申請費用7
      0萬元，有無理由？
五、得心證之理由：
　㈠本院基於下列事證，認定至佳公司確實以380萬元之對價，就
    第一份合建契約之權利轉讓，與丁○公司達成合意：
　　⒈地主先於108年4月14日與丁○公司簽訂第一份合建契約(原
      審卷第17～22頁)；事隔約半年之後，再於108年10月29日
      與至佳公司簽訂內容幾乎雷同之第二份合建契約(原審卷
      第73～83頁)。而地主在與至佳公司簽訂第二份合建契約之
      前，並沒有解除與丁○公司所簽訂之第一份合建契約，衡
      情，若非丁○公司已將第一份合建契約之權利轉讓與至佳
      公司，地主豈有同時就同筆土地與不同之人簽訂合建契約
      之理。
　　⒉戊○○依丁○公司出具之授權書尋得買家，並促成地主與至佳
      公司簽約之後，即以庚○○公司名義，參與投資至佳公司與
      地主間之合建，雙方並因此於108年11月1日循庚○○公司參
      與投資丁○公司與地主間之合建模式(共同合作契約書參原
      審卷第195頁)，亦簽訂了一份「共同合作契約書」(原審
      卷第199～200頁)。上開共同合作契約書明確記載「本合作
      興建案由原簽訂合建方，丁○建設有限公司權利轉移，並
      於108年10月29日和地主重新簽定合約」。換言之，至佳
      公司亦明知，其之所以得與地主另行簽訂第二份合建契約
      ，乃丁○公司轉讓權利之結果。
　　⒊莊宏宥主張丁○公司與地主簽訂合建分屋契約後，已陸續投
      入拆除地上物、整地、補償地主地上物、及委請建築師繪
      製設計圖等費用，此為至佳公司所不爭執，復有丁○公司
      委託壬○○建築師事務所繪製之平面圖在卷可稽(原審卷第2
      00-4頁)。則丁○公司既然已就合建事宜支出相當之費用，
      且無積欠至佳公司任何債務，自不可能無償將合建之權利
      讓與至佳公司，或容認地主再與至佳公司簽訂第二份合建
      契約。
　　⒋證人即地政士癸○○證稱：至佳公司與地主間之合建分屋契
      約是在伊處簽立，是丁○公司負責人辛○○盤給至佳公司，
      當時戊○○、三位地主、至佳公司負責人郭坤典及丁○公司
      負責人辛○○均在場，戊○○有提到買賣價金為380萬元等語
      （原審卷第100～101頁）。倘至佳公司與地主另訂合建契
      約之事與丁○公司無關，或戊○○欲私下與至佳公司處理合
      建事宜，何需丁○公司在場。
　　⒌關於權利金部分，證人戊○○證稱：本件原係丁○公司與地主
      簽立合建分屋契約，後來丁○公司在108年10月20日委託伊
      找買家，以380萬元買下丁○公司合建分屋之權利，伊有找
      到至佳公司，雙方有同意以380 萬元之價金，由丁○公司
      出售權利予至佳公司，而約定之內容就如彰化溪州合建權
      利移轉授權書所載，簽約時先支付100 萬元，建照申請時
      支付150萬元，尾款130萬元於建照過戶完畢一次付清等語
      （原審卷第102～107頁）。
　　⒍至佳公司固主張，合建權利之轉讓非同小可，丁○公司不可
      能不簽訂書面契約等語。惟查，本件合建權利之轉讓，本
      即為不要式契約，並不以訂定書面為必要。且至佳公司與
      地主簽約時，丁○公司已會同到場，在場見證之人均知悉
      係丁○公司以380萬元將合建權利轉讓與至佳公司。另至佳
      公司事後與庚○○公司簽訂之共同合作契約亦明白記載，此
      權利是丁○轉移而來，已如前述。則丁○公司基於信賴前述
      事實及戊○○與至佳公司之交情，因而未與至佳公司簽訂書
      面契約，亦無違反人情之常。
　　⒎至佳公司固抗辯，倘認伊與丁○公司間有380萬元之合建權
      利轉讓契約存在，則伊不但要支付丁○公司380萬元，事後
      還要依與庚○○公司之共同合作契約，投資200萬元，並不
      合理。惟查，本建案之工程款及相關成本開銷至少需6,00
      0萬至6,500萬元之間，此有至佳公司寄給庚○○公司之存證
      信函可證(本院卷第86頁)，並非只是數百萬元之工程，至
      佳公司本身就是營造公司，必然經過詳細評估可獲取之利
      潤後才決定投資，斷無冒然投資之理。其經評估後仍願承
      接此合建案，自無可議之處。至佳公司此部分之抗辯，實
      不足為其有利之認定。
　　⒏至佳公司事後確實支付部分權利金與丁○公司：
　　　⑴至佳公司與地主簽訂第二份合建契約後，曾於108年11月
        5日簽發面額各32萬元、22萬元(合計54萬元)之支票2張
        予丁○公司，且上開支票已由丁○公司之負責人辛○○收受
        兌領，此為兩造所不爭執(參不爭執事項第⒍點)，並有
        支票正反面影本在卷可憑(原審卷第200-5～200-6頁)。
　　　⑵至佳公司固辯稱系爭2張支票係借款，與合建權利之轉讓
        無關等語(本院卷第60頁)，惟對於究係何人間之借款，
        迄未舉證以實其說。倘至佳公司與丁○公司間無合建權
        利之轉讓契約存在，至佳公司何以平白無故給付54萬元
        予丁○公司。　　　　
　　⒐綜上足證，至佳公司至遲在與地主另訂第二份合建契約時
      ，即與丁○公司以口頭成立以380萬元之對價轉讓第一份合
      建權利之契約，由丁○公司讓與第一份合建契約之權利與
      至佳公司，並由至佳公司與地主重新簽立合建分屋契約，
      而關於權利金之支付方式，則如同授權書所載，即簽約時
      支付100萬元，建照申請時支付150萬元，尾款130萬元於
      建照過戶完畢一次付清等情，應可認定。
　㈡關於至佳公司給付380萬元權利金之清償期，茲說明如下：
　　⒈第一期簽約金100萬元部分：
　　  至佳公司與丁○公司既於至佳公司與地主另訂第二份合建
      契約當時，已口頭成立權利轉讓契約，則至佳公司給付10
      0萬元之清償期應已屆至。茲至佳公司僅給付其中54萬元
      ，剩餘46萬元，丁○公司自得請求給付。
　　⒉第二期建照申請150萬元及第三期建照過戶130萬元部分：
　　　⑴按以不確定事實之發生為債之清償期，該事實發生時或
        其發生已不能時，則應認其清償期已屆至(最高法院28
        上字第1740號判決參照)
　　  ⑵證人戊○○證稱：原本有約定丁○公司負責申請建照，並過
        戶建照，且相關費用約70萬元由丁○公司支付，但做到
        一半，至佳公司就自己找建築師處理了等語（原審卷第
        107頁）。由此可知，雙方原本約定應由丁○公司負責建
        照之申請，事後再將起造人變更為至佳公司，並以此分
        別作為第二期款及第三期款支付之清償期。
　　　⑶惟查，至佳公司與地主簽訂第二份合建契約之後，旋於1
        08年11月5日即委託子○○建築師事務所申請建造執照，
        此有「委託規劃設計合約書」一份在卷可憑(本院卷第7
        5頁)。又至佳公司與丁○公司間，就何時應辦理建照之
        申請及過戶，並未明確約定，參照民法第229條第2項之
        規定，應由至佳公司對丁○公司催告後，丁○公司始應負
        遲延之責任。惟至佳公司不僅未曾催告丁○公司履行，
        且逕委託子○○建築師申請建照，應認至佳公司已拋棄第
        二期款及第三期款有關清償期之利益。茲上開「丁○公
        司辦理建照之申請」，及「丁○公司將起造人變更為至
        佳公司」等事實既已確定不能發生，則丁○公司對至佳
        公司之第二、三期之權利金債權，應認已屆清償期甚明
        。
　　　⑷至於雙方原約定應由丁○公司負責建照之申請，本即寓有
        應由丁○公司負擔建照申請費用之意。今既已由至佳公
        司自行申請建照，則關於申請建照之費用70萬元，自應
        由權利金中扣除，始符公允。此由至佳公司亦以書狀主
        張，倘認伊有給付權利金之義務，應扣除建照申請費用
        70萬元自明(參原審卷第149頁至佳公司之言詞辯論意旨
        狀)。
　㈢莊宏宥請求至佳公司給付權利金，為有理由：
　　⒈按債權之讓與，非經讓與人或受讓人通知債務人，對於債
      務人不生效力，民法第297條第1項前段定有明文。丁○公
      司及莊宏宥已於109年11月9日以大全街郵局第000號存證
      信函通知至佳公司，將丁○公司對於至佳公司之權利金債
      權讓與莊宏宥，至佳公司已於109年11月10日收受，有上
      開存證信函及回執在卷可憑(原審卷25～27頁)，應認已生
      債權讓與之效力。則莊宏宥主張對至佳公司有256萬元之
      權利金債權【計算式：權利金總額380萬元－已給付54萬元
      －申請建照費用70萬元＝256萬元】，應屬有據。
　　⒉另按給付有確定期限者，債務人自期限屆滿時起，負遲延
      責任。給付無確定期限者，債務人於債權人得請求給付時
      ，經其催告而未為給付，自受催告時起，負遲延責任。民
      法第229條第1 項及第2 項前段定有明文。又遲延之債務
      ，以支付金錢為標的者，債權人得請求依法定利率計算之
      遲延利息，但約定利率較高者，仍從其約定利率，應付利
      息之債務，其利率未經約定，亦無法律可據者，週年利率
      為5％，民法第233條第1項及第203條亦有明文。查，本件
      莊宏宥對至佳公司之權利金債權均已屆清償期，已如前述
      ，且莊宏宥於前開存證信函中已一併定7日之期限對至佳
      公司為催告，至佳公司未為給付，當自109年11月18日起
      負遲延之責任。從而，莊宏宥就本件遲延利息部分，請求
      至佳公司應給付自起訴狀繕本送達翌日即110年1月13日起
      至清償日止，按年息5％計算之法定遲延利息，核無不合，
      應予准許。
六、綜上所述，莊宏宥依合建分屋權利轉讓契約及債權讓與之規
    定，請求至佳公司給付256萬元，及自起訴狀繕本送達之翌
    日即110年1月13日（於110年1月12日送達至佳公司，見原審
    卷第43頁之送達證書）起，至清償日止，按年息5%計算之利
    息部分，為有理由，應予准許；逾此部分之請求，為無理由
    ，不應准許。上開應准許之部分，原審就其中至佳公司應給
    付莊宏宥210萬元本息，為莊宏宥敗訴之判決，尚有未合，
    莊宏宥指摘原判決此部分不當，求為廢棄，為有理由，爰由
    本院改判如主文第二項所示。至於上開其餘應准許之部分，
    原審為莊宏宥勝訴之判決，並分別諭知兩造供擔保後，得、
    免假執行，並無不合，至佳公司就此部分之上訴，為無理由
    ，應予駁回。又本判決所命給付部分，兩造均陳明願供擔保
    宣告准免假執行，經核均無不合，爰分別酌定相當擔保金額
    准許之。
七、本件事證已臻明確，兩造其餘之攻擊或防禦方法及所用之證
    據，經本院斟酌後，認為均不足以影響本判決之結果，爰不
    逐一論列，附此敘明。
八、據上論結，本件莊宏宥之上訴為有理由，至佳公司之上訴為
    無理由，爰判決如主文。
中　　華　　民　　國　　110 　年　　11　　月　　16　　日
                  民事第七庭    審判長法　官  王　銘
　　　　　　　　　　　      　　　　　法　官  唐敏寶
　　　　　　　　　　　      　　　　　法　官  高英賓
正本係照原本作成。
如不服本判決，應於收受送達後二十日內向本院提出上訴書狀，
其未表明上訴理由者，應於提出上訴後二十日內向本院補提理由
書狀（均須按他造當事人之人數附繕本）。因疫情而遲誤不變期
間，得向法院聲請回復原狀。
上訴時應提出委任律師或具有律師資格之人之委任狀。委任有律
師資格者，另應附具律師資格證書及釋明委任人與受任人有民事
訴訟法第四百六十六條之一第一項但書或第二項所定關係之釋明
文書影本。如委任律師提起上訴者，應一併繳納上訴裁判費。

                                      書記官  吳伊婷

中　　華　　民　　國　　110 　年　　11　　月　　16　　日